【裁判字號】    90,訴,2364
【裁判日期】    901005
【裁判案由】    給付報酬
【裁判全文】
臺灣臺北地方法院民事判決  九十年度訴字第二三六四號
    原      告  太平洋房屋仲介股份有限公司
    法定代理人  丙○○
    訴訟代理人  甲○○
    被      告  乙○○
右當事人間請求給付報酬事件，本院判決如左：
    主      文
原告之訴及其假執行之聲請均駁回。
訴訟費用由原告負擔。
    事      實
甲、原告方面：
  一、聲明：
  （一）被告應給付原告新台幣（下同）一百零六萬元，及自起訴狀繕本送達被告翌
        日起至清償日止，按年息百分之五計算之利息。
  （二）願供擔保，請准宣告假執行。
  二、陳述：
  （一）被告於民國九十年二月十六日將其所有坐落台北縣新莊市○○路一八五號一
        、二樓之房地委託原告代為銷售，雙方並簽訂專任委託契約書，委託出售價
        格為新台幣（下同）二千九百五十萬元，委託期限至同年五月十五日止，嗣
        經兩造合意將委託價格變更為二千六百五十萬元。原告於受託期間不斷為被
        告進行房屋銷售之能事，善盡受託人職務，進行一切委託事物之執行（如刊
        登廣告、帶看客戶、製作報表、網路網站登錄等）。迨買方即訴外人楊景宇
        出價二千六百五十萬元而達被告所委託之底價時，經原告屢次通知被告出面
        與買方簽約，被告竟拒不出面簽約，證人梁明團亦證稱被告本約定四月二十
        五日及五月二日前來簽約，但均未到場，則依兩造間專任委託契約第十條第
        三項第四款「委託期限內，賣方如拒絕以本委託條件與太平洋所仲介之買方
        訂立不動產買賣契約時，被告仍應支付原告服務報酬」之約定，被告雖拒絕
        以該委託條件與買方簽立書面買賣契約，仍應支付原告委託價格百分之四之
        服務報酬即一百零六萬元，屢經催討均未見被告給付，為此依上開關於服務
        報酬之約定，訴請被告給付該服務報酬，並自起訴狀繕本送達被告翌日起至
        清償日止，按年息百分之五計算之利息。
  （二）被告辯稱未曾收到原告簽約之通知云云，惟查，原告於尋獲買方，即訴外人
        楊景宇之出價二千六百五十萬元達被告所委託之底價時，確曾屢次通知被告
        出面簽立買賣契約，有原告民安店之電話通聯紀錄可證。又依專任委託契約
        書第十二條之約定可知，兩造當事人間之洽商、徵詢或通知辦理事項，如需
        以書面通知時，均按契約所載之地址送達，如因故拒收或無法送達而遭退回
        者，均以發函日期視為已經通知。本件原告除以電話通知被告外，尚且依契
        約書所載地址多次寄發通知予被告，被告均為拒收，原告實已盡通知義務；
        又依經驗法則，被告所欲出售之房地距原告民安店之位置中隔民安路之雙線
        車道，距離僅三十公尺，被告並居住其內（原告民安店地址：新莊市○○路
        二一四號一樓；被告託售物件、住居地為民安路一八五號一、二樓），且本
        件委託銷售物件之金額非低，原告不可能於費盡心力尋獲買方後不通知被告
        出面簽約。按達到係指使相對人已居於可了解之地位即為已足，並非須使相
        對人取得占有，故通知已送達相對人之住居所或營業所者，即為達到，不必
        交付相對人本人或其代理人，亦不問相對人之閱讀與否，該通知即可發生意
        思表示之效力，最高法院五十四年台上字第九五二號判例意旨可資參照，兩
        造間專任委託契約第十二條之意旨與該判例精神相符，而被告係自行填寫該
        通信地址，被告於可收受之地，經原告寄發通知，而於其可受領時（即郵局
        通知其可隨時領取之通知書達到），其意思表示已為達到，故該約定符合法
        律精神，並無不公。
  （三）被告另辯稱其於九十年五月七日業已簽署「太平洋房屋出價簽認表」，被告
        確實「同意」出售系爭房地，並無不履約之情事，依法並無責任，本件係被
        告同意後買方卻不訂約，原告不要求買方履行，反要求被告給付服務費用，
        並非合理云云。惟查，不動產之買賣依據民法第七百六十條之規定為一要式
        契約，被告於同意售出後即應負簽立不動產書面契約之義務，而後依該買賣
        契約為其權利義務之履行，被告僅為「同意」卻不出面履行其義務，豈可辯
        稱其無責任？且買方業以其不動產購買意願書表達對於被告所託售房屋之購
        買意願，並出示台北國際商業銀行面額一百萬元之支票一紙亦示其購買誠意
        ，反觀被告經原告多次通知且係被告自行約定之時間仍拒不履約，訴外人即
        買方如何相信賣方出賣之誠意而為漫無期限之等待？參酌訴外人楊景宇所簽
        立之不動產購買意願書第八條第二項之約定：「如賣方無法聯繫或持續考慮
        應否出售致不能或不為同意與否之意思表示時，買方選擇保留該意願至九十
        年四月二十三日（買方此一意願已保留七日）」。此為仲介業界慣稱之斡旋
        期，本件屬於前者所謂賣方無法聯繫之情形，即被告所簽立之委賣條件與買
        方之承買條件已經一致，此時所需者並非被告之再承諾，而係因買方之承諾
        到達而生契約之效力。本件此一等待期間甚長，被告第二次約定五月二日簽
        約卻又再度爽約，致使買方不耐而無法順利簽訂本件買賣契約，被告委託原
        告銷售卻又不願依其條件履約之情事甚為明確，導致原告為其所做之努力歸
        於枉然，原告乃得依據專任委託契約向被告請求服務報酬。又被告辯稱所謂
        拒絕訂約之「拒絕」應從嚴解釋，凡客觀上有售出之意願者，均不能解釋為
        拒絕云云，惟被告就其兩次簽約時間均未出面與買方訂立書面契約，僅一再
        以法會為由不為履約，此等行為若非拒絕之表示，則尚須何種行為方稱得上
        是「拒絕」之從嚴解釋？
  三、證據：提出專任委託契約書一份、契約內容變更合意書一份、不動產購買意願
      書一份、存證信函二份、室內電話通聯紀錄一份、照片三張、信封一份（以上
      均為影本）。
乙、被告方面：
  一、聲明：如主文第一項所示，並陳明如受不利判決，願供擔保請准宣告免為假執
      行。
  二、陳述：
  （一）被告原委託原告代為銷售之底價為二千九百五十萬元，委託期間自九十年二
        月十五日起至同年五月十五日止，並於同年五月降為二千六百五十萬元，惟
        被告始終未曾接到原告簽約之通知，原告指稱被告拒絕簽約，顯非事實。又
        專任委託契約第十條第三項第四款必以被告「拒絕」以委託條件與買方簽約
        ，始為符合該條之要件。查被告已於九十年五月七日依原告之要求簽具出價
        簽認表並交付原告，被告非但並無「拒絕」以委託條件與買方簽訂契約，尚
        且積極「同意」出售，依法契約應即生效，被告即無任何責任可言。乃買方
        卻不願買受，此觀原告台北市光復郵局三十六支局第九○九號存證信函記載
        「買方不耐久候終不願買受」等語，亦可得證。又依買方簽署之不動產購買
        意願書第二條之規定，買方於出價後，得於賣方同意售出前隨時取消本出價
        意願，如賣方同意售出後，買方始取消，即構成違約；買方為本條第一項前
        段之行為時，應以郵局之存證信函或以書面親自送達其所屬之直營店辦理，
        本件係買方於被告同意出賣後反悔不買，且未依規定以書面為之，則買方之
        撤回不生效力，於被告同意出售時，原告理應催告買方履行，而原告不要求
        買方履行，反要求被告給付服務費用，顯非合理。
  （二）按原告為專業之房屋仲介業者，一般在媒介訂約成功時始得收取其服務報酬
        ，本件專任委託契約書卻有拒絕訂約仍應給付報酬之特別約定，為保護消費
        者，所謂「拒絕」應從嚴解釋，舉凡客觀上消費者有出售之意願者，均不能
        解釋為拒絕。證人梁明團雖表示有人出價二千六百五十萬元希望簽約，但梁
        明團翌日表示未找到買方，並希望早一點簽約，但因被告篤信佛教，在法會
        優先之情形下，乃請梁明團協商簽約日期，梁明團同意後，卻未通知買方確
        認簽約日期，直到五月二日被告主動詢問為何買方未約時間簽約，梁明團才
        表示再約買方，顯見其所言四月二十五日、五月二日被告未前去簽約與事實
        不符。又本件買方之購買意願僅保留至九十年四月二十三日下午十七時止，
        原告提出之通聯紀錄卻自同年四月二十二日始有紀錄，而原告與被告長時間
        通話者，只有四月二十三日晚上十九時五十四分至二十時二十七分，早已逾
        買方保留出價意願之期限，且該通聯紀錄亦不能確認通話內容；原告又主張
        其寄出存證信函約定同年四月二十五日簽約，亦已逾買方之出價意願之保留
        期限，是原告主張被告拒絕簽約，顯然無據，事實上被告業已出具出價簽認
        表，並無拒絕簽約情事，故買方承買意願薄弱而託詞不買，顯與被告無關。
        按意思表示之達到，須依民法第九十四、九十五條之規定，原告主張兩造契
        約第十二條採發信主義，不論被告有無收受均生效力，惟該等條款均為定型
        化契約，依消費者保護法之規定亦顯失公平，不生效力，蓋消費者既未收到
        簽約之通知，定型化條款卻擬制使其生效，對消費者至為不公，又原告主張
        被告拒收，被告謹否認之，蓋所謂拒收應指存證信函已經達到被告時，被告
        拒不簽收，本件被告根本不知有通知簽約之存證信函達到，何來拒收可言，
        原告之主張顯乏證據。
  （三）原告所提出之最高法院五十四年台上字第九五二號判例仍係基於民法第九十
        五條「到達主義」之精神，而非原告定型化契約第十二條之「發信主義」，
        申言之，非對話意思表示於送達受送達人之住居所或營業所時，必須受送達
        人之住居所或營業所有人代為收受非對話之意思表示，此人不必為相對人或
        其代理人，但收受非對話意思表示仍為其要件，原告對此顯有誤解。原告另
        主張其營業所與被告所委託之標的物僅距三十公尺，據以推論其已通知被告
        簽約云云，因欠缺邏輯、經驗之必然性，不足採信，且原告若真正重視其受
        任人之責任，應親身前往被告住所當面通知被告簽約時間地點，而非於買方
        保留出價意願之期限過後始以電話通知被告有人應買，或僅寄一封書面通知
        了事。
  三、證據：提出出價簽認表影本一份。
丙、本院依職權訊問證人梁明團。
    理      由
一、本件依兩造所簽立之專任委託契約書第十三條，以合意由本院為第一審管轄法院
    ，是本院就本件訴訟，自有管轄權，合先敘明。
二、原告主張被告於九十年二月十六日將其所有坐落台北縣新莊市○○路一八五號一
    、二樓之房地委託原告代為銷售，雙方並簽訂專任委託契約書，委託出售價格為
    二千九百五十萬元，委託期限至同年五月十五日止，嗣經兩造合意將委託價格變
    更為二千六百五十萬元，原告於受託期間不斷為被告進行房屋銷售之能事，善盡
    受託人職務，至買方即訴外人楊景宇出價二千六百五十萬元而達被告所委託之底
    價時，經原告屢次通知被告出面與買方簽約，被告竟拒不出面簽約，爰依兩造間
    專任委託契約第十條第三項第四款之約定，請求被告給付委託價格百分之四之服
    務報酬一百零六萬元，及自起訴狀繕本送達被告翌日起至清償日止，按年息百分
    之五計算之利息。被告則以其始終未曾接到原告簽約之通知，原告指稱被告拒絕
    簽約，顯非事實，實則被告已於九十年五月七日簽具出價簽認表並交付原告，故
    被告非但並無「拒絕」以委託條件與買方簽訂契約，尚且積極同意出售，依法契
    約應即生效，本件係買方事後不願買受，被告並無任何責任可言，自不符合專任
    委託契約第十條第三項第四款所謂「拒絕」以委託條件與買方簽約而仍應給付報
    酬之要件等語，資為抗辯。
三、原告主張被告於九十年二月十六日將其所有坐落台北縣新莊市○○路一八五號一
    、二樓之房地（以下簡稱系爭房地）委託原告代為銷售，雙方並簽訂專任委託契
    約書，委託期限至同年五月十五日止，委託出售價格為二千九百五十萬元（嗣經
    兩造合意將委託價格變更為二千六百五十萬元），訴外人楊景宇於同年四月十六
    日簽立不動產購買意願書，表示願以二千六百五十萬元之價格買受系爭房地等事
    實，為被告所不爭，並據原告提出專任委託契約書、契約內容變更合意書、不動
    產購買意願書等件為證，堪信原告此部分主張為真實。惟原告主張被告屢經通知
    拒不與買方簽訂買賣契約等情，則為被告所否認，是本件爭執之重點在於被告是
    否「拒絕」以該委託條件與買方訂約，而仍應依專任委託契約第十條第三項第四
    款之約定給付原告服務報酬？
四、經查，被告係於九十年二月十六日與原告簽訂專任委託契約書，委託原告以二千
    九百五十萬元之價格就系爭房地加以銷售，委託期限自該日起至九十年五月十五
    日止，嗣兩造復簽訂契約內容變更合意書，將委託總價變更為二千六百五十萬元
    ，有該專任委託契約書、契約內容變更合意書附卷可稽。嗣訴外人楊景宇於同年
    四月十六日與原告簽訂不動產購買意願書，願以二千六百五十萬元購買系爭房地
    ，亦有該不動產購買意願書在卷足憑，則因賣方之被告與買方之訴外人楊景宇就
    系爭房地之售出及買受價格條件相同，其意思表示達成一致，雙方自應就系爭房
    地簽立不動產買賣契約書。而證人即負責與被告接洽處理本件委託銷售事宜之原
    告公司新莊民安店業務員梁明團亦到庭證稱：「‧‧‧四月十六日楊（景宇）先
    生出價二千六百五十萬元，並簽了意願書，我們就有通知到被告，四月二十七日
    林（麗卿）打電話來表示希望少收百分之一服務費，四月二十七日我們就答應少
    收二十萬服務費，後來他與我們約四月二十五日及五月二日來簽約，兩次都沒來
    ，五月七日有打電話來說他缺錢要求馬上簽約，後來買方就不願意買了，被告後
    來有要簽約，但是買方不願意買了，所以約就簽不成‧‧‧」等語（見九十年七
    月十六日準備程序筆錄），而被告於五月七日要求簽約時則曾簽立出價簽認表予
    原告，亦經證人證稱在卷（見同上日筆錄），並有兩造所不爭之出價簽認表在卷
    可考。依上開證人所言，足見被告於買方出價達委託價格時，曾向原告表示願意
    簽約，而依出價簽認表上之記載，被告亦表示同意以買方楊景宇出價二千六百五
    十萬元之條件簽訂買賣契約，證人梁明團並於其上記載本件服務報酬由一百零六
    萬元減少為八十六萬元。職故，被告既曾向原告表示願意出售及簽約，復於五月
    七日簽立出價簽認表，原告並接受該簽認表甚且同意將服務報酬減少，依兩造當
    事人表現於外之客觀事實，據以推斷其內心意思，顯見被告並未「拒絕」簽約，
    即非專任委託契約書第十條第三項第四款所謂委託期限內賣方拒絕以委託條件與
    買方簽訂不動產契約之情形，是被告辯稱其係「同意」而非「拒絕」簽約等語，
    即屬可採。
五、按解釋意思表示，應探求當事人之真意，不得拘泥於所用之辭句，民法第九十八
    條定有明文；又解釋私人之契約應通觀全文，並斟酌立約當時之情形，以期不失
    立約人之真意，最高法院十八年上字第一七二七號判例意旨可資參照。查兩造間
    專任委託契約書第十條第三項第四款係約定「委託期限內，賣方如拒絕以本委託
    條件與太平洋所仲介之買方訂立不動產買賣契約時，被告仍應支付原告服務報酬
    」，斟酌當事人訂約之意思及該條之規範目的，應認本條所謂「拒絕」以委託條
    件與買方簽約，係指賣方於買方之出價達委託銷售價格後，明確表示拒絕履行其
    義務，或事後有其他對銷售價格反悔或不承認等行為表現而言，故解釋上自不能
    擴及於遲誤或錯過約定簽約時間之情形；亦即，縱賣方未依約定日期簽約，因兩
    造間專任委託契約並未對此情形有所約定規範，自不能比附援引第十條第三項第
    四款之規定，而謂亦屬所謂「拒絕」簽約之情形。原告雖以證人證稱被告與原告
    約定欲於九十年四月二十五日及五月二日簽約，然兩次均未到場等情，主張係屬
    所謂「拒絕」簽約之情形，惟查被告自始未曾向原告表示拒絕或不願意簽約，甚
    且於五月七日簽立出價簽認表並獲原告接受，已如前述，而買方嗣後表示已不願
    購買，亦為兩造所不爭執，是縱原告確曾二次簽約未到場，致事後買方反不願購
    買而無法完成本件買賣，亦非當然即符合專任委託契約書第十條第三項第四款所
    謂「拒絕」簽約之情形。是原告主張被告一再爽約致買方不耐久候等情，縱然屬
    實，亦與上開「拒絕」簽約之規定有間，是其主張被告仍應依該條約定給付服務
    報酬，自不足採。原告另主張其除曾以電話通知被告前來簽約外，尚依契約所載
    地址多次寄發通知予被告，詎均遭被告拒收，依兩造間專任委託契約第十二條之
    約定，自應以發函日期視為通知等語，固據其提出電話通聯紀錄、存證信函及信
    封等件為證。惟查，依原告所提出之電話通聯紀錄，原告固係於九十年四月二十
    三日及二十四日致電被告，惟該通聯紀錄僅係一般電話之發話、受話紀錄，僅記
    載有發（受）話時間、號碼、秒數、費用，能否作為原告通知被告簽約之證明，
    尚非無疑，而依原告提出之收件人為被告之信封，其上則係記載「不在」、「寄
    存逾期退回」等字樣，故原告主張被告「拒收」，亦屬無據。查兩造專任委託契
    約第十二條固約定：「雙方相互間之洽商、徵詢或通知辦理事項，如需以書面通
    知時，均按本契約所載之地址送達，如因故拒收或無法送達而遭退回者，均以發
    函日期視為已經通知」，惟該條之立意僅在於一方無法通知他方時，得擬制以該
    發函日期視為就應通知事項已為通知，亦即，對於被告之簽約通知倘屬拒收或無
    法送達時，依該條約定亦僅發生「已通知被告前來簽約」之效果，然被告並非當
    然即成為「拒絕簽約」之狀態，自非屬於專任委託契約書第十條第三項第四款所
    謂「拒絕」簽約而仍應給付服務報酬之情形。是原告上開主張，亦非可採。
六、綜上所述，本件不符兩造間專任委託契約第十條第三項第四款約定之要件，從而
    原告依據該條約定，請求被告給付委託銷售價額百分之四之服務報酬一百零六萬
    元及遲延利息，為無理由，應予駁回；原告之訴既經駁回，其假執行之聲請，亦
    已失所依據，應併予駁回。
七、本件判決事證已臻明確，兩造其餘攻擊防禦及舉證，核與判決結果無影響，爰不
    另一一論述，附此敘明。
八、據上論結，本件原告之訴為無理由，依民事訴訟法第七十八條，判決如主文。
中      華      民      國    九十      年      十      月      五      日
                                        民事第二庭審判長法  官  丁蓓蓓
                                                        法  官  林玲玉
                                                        法  官  林庚棟
右正本證明與原本無異
中      華      民      國    九十      年      十      月      五      日
                                                        書記官  劉芳菊


司法院資訊處製作；財團法人民間司法改革基金會備份。
